【裁判字號】    92,台上,395
【裁判日期】    920123
【裁判案由】    違反證券交易法
【裁判全文】
最高法院刑事判決                                九十二年度台上字第三九五號
    上  訴  人  甲○○
                乙○○
    共      同
    選任辯護人  魯寶文律師
右上訴人等因違反證券交易法案件，不服台灣高等法院中華民國九十年十二月十八日
第二審更審判決（九十年度上更(一)字第五二五號，起訴案號：台灣台北地方法院檢察
署八十四年度偵字第一七七六七號），提起上訴，本院判決如左：
    主  文
原判決關於甲○○、乙○○部分撤銷，發回台灣高等法院。
    理  由
本件原判決認定上訴人甲○○以法人金島事業股份有限公司之代表人而為正豐化學股
份有限公司（下稱正豐公司）之常務董事並擔任董事長，上訴人乙○○則為甲○○之
配偶，二人於民國八十二年十二月間，意圖非法抬高在證券交易所上市之正豐公司股
票交易價格，基於共同犯意之聯絡，以分散不同名義買賣有價證券，對正豐公司在集
中交易市場上之有價證券，於八十二年十二月十日至八十三年一月十日間，連續分別
以乙○○不知情之妹妹陳淑美及其等親友劉建章、王建章、梁鳳臻、陳方幼、沈南山
名義，在天佑證券股份有限公司（下稱天佑公司）及環球證券股份有限公司（下稱環
球公司）開立帳戶，由當時任職環球公司營業員之乙○○，或利用不知情之天佑公司
營業員陳文秀下單買賣，經不同之證券交易商，在短時間或同時間內，以高價買入或
低價賣出之方式，大量買賣正豐公司之股票（其情形詳如原判決附表所示），致使該
股票收盤價由八十二年十二月十日之新台幣 (下同）五十七‧五元上漲至八十三年一
月十日之八十七‧五元，上漲三十元，漲幅百分之五二‧一七，致使該股成交價格呈
異常現象，且因其等委託在同一營業日買入與賣出有價證券之數量接近，並均係由出
賣人與買受人同一之受委託人為之，賣方即為買方，因而實質上為未移轉證券所有權
而偽作買賣，藉此進行正豐公司股票之沖洗式交易，持續委託買賣正豐公司之上市股
票，製造該股票交易活絡之假象，用以違法抬高正豐公司股票之價格等情。因而撤銷
第一審關於甲○○、乙○○（下稱上訴人等）部分之不當科刑判決，改判均論處上訴
人等以共同違反對於在證券交易所上市之有價證券，不得有意圖抬高或壓低集中交易
市場某種有價證券之交易價格，自行及以他人名義對該有價證券，連續以高價買入或
以低價賣出之行為之規定罪刑，固非無見。
惟查：(一)、科刑之判決書，須將認定之犯罪事實詳記於事實欄，然後於理由內逐一說
明其憑以認定之證據，以使事實與理由兩相一致，方為合法。倘事實欄已有敘及，而
理由內未加說明，是為理由不備。又證券交易法第一百五十五條第一項第四款規定：
對於在證券交易所上市之有價證券，不得有意圖抬高或壓低集中交易市場某種有價證
券之交易價格，自行或以他人名義，對該有價證券，連續以高價買入或以低價賣出之
行為。所謂「連續以高價買入或以低價賣出」者，指於特定時間內，逐日以高於平均
買價、接近最高買價之價格，或以當日最高之價格買入；或逐日以低於平均買價、接
近最低買價之價格，或以當日最低之價格賣出而言。本件原判決事實欄固認上訴人等
經由不同之證券交易商，在短時間或同時間內，以高價買入或低價賣出之方式，大量
買賣正豐公司之股票，致使該股成交價格呈異常現象等情，但其對上訴人等如何於特
定時間內，逐日以高於平均買價、接近最高買價之價格，或以當日最高之價格買入；
或有逐日以低於平均買價、接近最低買價之價格，或以當日最低之價格賣出等犯行，
並未詳實記載，本院已難憑以認定其適用法律當否，且其理由欄亦未說明其憑以認定
上訴人等確有連續以高價買入或以低價賣出行為之證據，亦有判決理由不備之違法。
再原判決事實欄記載上訴人等「委託在同一營業日買入與賣出有價證券之數量接近，
並均係（由）出賣人與賣（買）受人（同一）之受委託人（為之），賣出（方）即為
買方，因而實質上為未移轉證券所有權而偽作買賣，藉此進行正豐公司股票之沖洗式
交易」等情，即認上訴人等有在集中交易市場，不移轉證券所有權而偽作買賣之犯行
（見原判決第三頁第十行以下），但其理由欄卻又認「證券交易法於七十七年一月二
十九日公布之第一百五十五條第二款固規定『在集中交易市場，不移轉證券所有權而
偽作買賣』為其處罰條款之一，然該款於八十九年七月十九日修正公布施行之證券交
易法業予刪除，按犯罪後法律已廢止其刑罰者，應為免訴判決之諭知，然因檢察官認
此部分與上開有罪部分有方法結果之牽連犯關係，屬裁判上之一罪，爰就被告甲○○
、乙○○二人該條款之行為不另為免訴之諭知」（見原判決第十二頁第九行以下），
其事實與理由已相齟齬；另原判決理由，先採甲○○於一審審理時所供承：正豐公司
股票皆於八十三年一月十日前售出等語，資為證據（見原判決第八頁第八行），嗣又
謂甲○○嗣後於八十三年一月十日以後至二月二十八日復陸續賣出正豐股票（見原判
決第九頁第一行），前後論述不一，均有判決理由矛盾之違法。(二)、事實審法院所認
定之事實，與所採之證據，不相適合，即屬證據上理由矛盾，其判決當然為違背法令
。本件原判決事實欄記載上訴人等係以陳淑美、劉建章、王建章、梁鳳臻、陳方幼、
沈南山等人在天佑公司、環球公司所開立之帳戶，下單買賣正豐公司股票云云，但其
理由欄引為證據之台灣證券交易所台證密字第三四五五八號函（見原審上訴字卷第
一０四頁、原判決第九頁第一行以下），卻記載：「有關陳淑美等六人自八十三年一
月十日至二月二十八日賣出正豐股票之平均價格乙節，經查上開期間渠等除於天佑及
環球二證券公司外，另於永豐及長鴻二證券公司亦有賣出……」，似認上訴人等不只
以陳淑美等六人在天佑公司、環球公司開立之帳戶下單買賣正豐公司股票；又原判決
引為事實一部分之該判決附表記載，上訴人等於八十三年一月十日利用梁鳳臻帳戶下
單賣出之正豐公司股票，係一０八四張，但依前開台灣證券交易所台證密字第三四
五五八號函所附之投資人集團買賣股票明細表所載，當日以梁鳳臻帳戶下單賣出之正
豐公司股票，分別係三００張、八０一張、二十二張、一八二張、四九九張，共一八
０四張（見原審上訴字卷第一０六頁），是原判決上開事實之認定，核均與所採用之
證據，不相適合，自有證據上理由矛盾之違法。(三)、有罪之判決書，對被告有利之證
據不採納者，應說明其理由，為刑事訴訟法第三百十條第二款所明定。故有罪判決書
對於被告有利之證據，如不加採納，必須說明其不予採納之理由，否則即難謂無判決
不備理由之違誤。乙○○於原審審理中辯稱：伊自到環球證券公司任職起至離職止，
從未坐過營業台，亦從未替任何客戶下過任何一次單，更遑論替甲○○下過單，因伊
於到職後即將營業員執照借給同事陳信宏使用，以前因恐怕營業員執照被吊銷，乃多
次供認替甲○○下單等語（見原判決第四頁最後一行以下）。而證人即環球公司之管
理部副理饒智榮於原審審理中，亦曾到庭結證稱：「乙○○於八十二年到職」、「當
時她是在管理部擔任行政職員」、「（為何不直接讓乙○○上檯接單？）是公司的安
排」等語（見原審更(一)卷第一七五頁至第一七七頁），似可證明乙○○於環球公司任
職期間，係擔任該公司管理部之行政職員，並未上檯接單。原判決對證人饒智榮有利
於乙○○之上述證言，不加採納，復未說明其理由，即逕認乙○○上開所辯不可採信
，亦嫌速斷，並有判決不備理由之違誤。上訴意旨指摘原判決不當，非全無理由，應
認原判決關於上訴人等部分仍有撤銷發回更審之原因。至原判決理由壹、六所載之上
訴人等不另為免訴諭知部分，公訴意旨認與上訴人等前開經科刑部分有方法結果之牽
連犯裁判上一罪關係，基於審判不可分原則，爰一併發回，附此說明。
據上論結，應依刑事訴訟法第三百九十七條、第四百零一條，判決如主文。
中      華      民      國    九十二    年      一      月    二十三    日
                              最高法院刑事第九庭
                                  審判長法官  陳  炳  煌
                                        法官  陳  正  庸
                                        法官  韓  金  秀
                                        法官  吳  信  銘
                                        法官  徐  文  亮
      右正本證明與原本無異
                                              書  記  官
中      華      民      國    九十二    年      一      月    二十八    日


司法院資訊處製作；財團法人民間司法改革基金會備份。
